【裁判字號】    99,易,331
【裁判日期】    990427
【裁判案由】    詐欺
【裁判全文】
臺灣高雄地方法院刑事判決               99年度易字第331號
公  訴  人  臺灣高雄地方法院檢察署檢察官
被      告  甲○○
上列被告因詐欺案件，經檢察官提起公訴（98年度偵字第27257
號），本院判決如下：
    主  文
甲○○幫助犯詐欺取財罪，處有期徒刑肆月，如易科罰金，以新
台幣壹仟元折算壹日。
    事  實
一、甲○○明知當前申請金融帳戶甚為方便，但詐騙集團或不法
    份子為掩飾其詐欺取財之不法行徑，避免執法人員之追究及
    處罰，經常捨自己申請而利用他人之金融帳戶為工具以遂行
    詐騙，因而客觀上可預見無故欲取得他人金融帳戶使用之行
    徑，常與財產犯罪有密切關連，竟意圖為自己及第三人不法
    所有，以縱有人持其金融帳戶作為詐騙犯罪工具亦不違其本
    意之不確定故意，於民國98年5 月2 日前不久某日，在不詳
    地點，以不詳之代價，將其前妻阮婉琳於96年11月26日申設
    而由其使用之臺灣銀行鳳山分行第000000000000號帳戶（下
    稱系爭帳戶）之存摺、提款卡、密碼，交予姓名年籍不詳之
    成年人（下稱系爭不詳之人）使用。嗣系爭不詳之人與其所
    屬之詐欺集團成員共同基於詐欺取財之犯意聯絡，由詐騙集
    團某成員自稱郵局人員，於98年5 月2 日下午4 時10分許，
    以電話向乙○○佯稱其所有之網路遊戲點數卡為贓卡，需回
    收並會退款予乙○○，然退款程序需經由提款機始能完成，
    使乙○○誤信依指示前往操作提款機，因而遭詐欺集團自其
    台中商業銀行大慶分行帳戶轉出新台幣（下同）4,989 元至
    系爭帳戶，隨即被詐騙集團某成員提領一空，後經乙○○發
    覺有異，報警處理而查獲上情。
二、案經高雄縣政府警察局鳳山分局報請臺灣高雄地方法院檢察
    署檢察官偵查起訴。
    理  由
一、證據能力之判斷：
    按被告以外之人於審判外之言詞或書面陳述，除法律有規定
    者外，依刑事訴訟法第159 條第1 項之規定，雖不得作為證
    據，但依同法第159 條之5 規定，經當事人於審判程序同意
    作為證據，法院審酌該言詞陳述或書面陳述作成時之情況，
    認為適當者，仍得作為證據，且如當事人、代理人或辯護人
    於法院調查證據時，知有上開不得為證據之情形，而未於言
    詞辯論終結前聲明異議者，視為有前項之同意。而本件關於
    證人即被害人乙○○於警詢中所為之陳述，被告於本院行準
    備程序時，表示對證據能力不爭執（詳本院99年度審易字第
    116 號卷【下稱審查卷】第25頁），且被告亦未於本院審理
    過程中聲明異議，本院審酌上開陳述作成時之情況均屬正常
    ，且與本案相關之待證事實具有關連性，因認上開證據均具
    有證據能力。
二、事實之認定：
    訊據被告甲○○雖自承系爭帳戶為其前妻阮婉琳所申請設立
    ，並由其持有存摺、提款卡、密碼而實際使用，然矢口否認
    將系爭帳戶資料交付他人供詐欺集團犯罪使用，辯稱於97年
    年底，自高雄縣鳳山市中崙社區搬回現住所高雄縣鳳山市○
    ○街7 號住處後，系爭帳戶之存摺、提款卡即遺失，伊未將
    系爭帳戶之存摺、提款卡及密碼提供他人詐騙使用云云。經
    查：
  (一)所承部分核與系爭帳戶之開戶資料、交易資料及證人阮婉琳
    所證相符，並有戶籍查詢資料1 份附卷可稽（詳警卷第14至
    15頁、第6 頁、本院卷第6 頁），堪信為真實，則被告於本
    件詐騙案發生前使用系爭帳戶之事實，應可認定。
  (二)被害人乙○○如事實欄所載被詐騙之情，業經其證述在卷（
    詳警卷第9 至10頁），並有中華郵政公司自動櫃員機儲戶交
    易明細表、系爭帳戶存摺交易往來明細資料、臺灣銀行鳳山
    分行函及所附系爭帳戶歷史明細查詢資料各1 份附卷可稽（
    詳警第13頁、第15頁、審查卷第16至18頁），且核與被告供
    述不知被害人轉入款項之情相符（詳警卷第3 頁筆錄），所
    證自堪信為真實，則被害人確有如事實欄所載之被詐騙事實
    ，亦可認定。
  (三)按當前申請金融帳戶甚為方便，但詐騙集團或不法份子為掩
    飾其詐欺取財之不法行徑，避免執法人員之追究及處罰，經
    常捨自己申請而利用他人之金融帳戶為工具以遂行詐騙，因
    而客觀上可預見無故欲取得他人金融帳戶使用之行徑，常與
    財產犯罪有密切關連；且為確保該金融帳戶不致因申請人辦
    理掛失，使即將成功之詐騙徒勞無功，通常均會事先取得該
    金融帳戶申請人之同意，而目前坊間詐欺集團經申請人同意
    使用金融帳戶之方法，大致區分為以金錢購買及詐騙取得，
    然因近來上開詐騙層出不窮，大眾傳播工具已有大幅報導，
    政府亦再三宣導民眾注意以免受騙，是除知識、社會經驗均
    低於一般平均值甚多者外，對上開情形自無不知之可能，金
    融帳戶被詐騙供詐欺犯罪使用之情形已大幅減少，則具一般
    正常知識、社會經驗者所申設之金融帳戶，如被詐騙集團用
    為詐騙他人匯款之工具，而無法說明詐騙集團何以可取得其
    金融帳戶資料之合理原因，自應認係將金融帳戶出賣他人使
    用，有為自己及第三人不法所有之意圖，並具縱他人持其金
    融帳戶作為詐騙工具亦不違其本意之不確定故意。而本件經
    查：
    1.被告為63年1 月23日生，高職畢業，有調查筆錄附卷可稽
      （詳警卷第1 頁），本件詐騙時已滿35歲，且前曾在燈飾
      店、塑膠公司、貿易公司工作，並曾加入高雄縣汽車服務
      業職業工會、高雄縣音樂服務業職業工會，有勞工保險被
      保險人投保資料明細表附卷可稽（詳審查卷第20頁），堪
      認有一定之學歷及社會工作經驗，對上開政府三令五申所
      宣導之防詐騙訊息，當有一定瞭解，則對詐騙集團詐騙前
      先行取得金融帳戶之慣用詐騙手法，自有一定之認知。
    2.被告雖辯稱遷居後系爭帳戶之存摺、提款卡遺失，然：(1)
      詐騙集團無論係以詐騙或購買方式取得金融帳戶資料，為
      求有效使用，以防申設人因各種原因辦理掛失，取得不易
      之詐騙款項存入後無法提領，通常均係在金融帳戶取得後
      儘速使用，而本件系爭帳戶被用以供被害人匯入詐騙款項
      之時間為98年5 月2 日，有被害人匯款之中華郵政公司自
      動貴員機儲戶交易明細表及系爭帳戶之交易資料各1 份附
      卷可稽（詳警第13頁、第15頁），則詐騙集團取得系爭帳
      戶存摺、提款卡、密碼之時間，應在98年5 月2 日前不久
      之某日，而被告所辯自中崙社區搬回高雄縣鳳山市○○街
      7 號住處之時間為97年年底，有筆錄附卷可稽（詳本院卷
      第30頁），該次搬遷時間距被害人被詐騙之98年5 月2 日
      相距至少4 個月，甚久，衡情系爭帳戶存摺、金融卡如於
      該次搬遷過程遺失，而由詐騙集團直接或間接取得，自無
      可能於4 個多月以後始用以詐騙，則上開於搬遷過程遺失
      系爭帳戶存摺、金融卡之所辯是否與事實相符，已難令人
      無疑；(2)按金融帳戶存摺、提款卡為個人重要金融資料，
      申設者自應小心保管，如有遺失並應迅速採取掛失之補救
      措施，且被告自承前已因交付帳戶資料予他人，被詐欺集
      團用為詐騙工具，被判處有期徒刑2 月確定（詳本院卷第
      33頁筆錄、第35頁臺灣高等法院被告前案紀錄表），對帳
      戶資料可能被用為不法詐欺犯罪之情尤無不知之可能，而
      竟辯稱係警方通知才知悉系爭帳戶之存摺、提款卡被用為
      詐騙工具（詳本院卷第30頁筆錄），上開未及時發現遺失
      之所辯亦與常情不符；(3)依被告所辯，系爭帳戶僅存摺及
      金融卡遺失，但密碼係記載腦子子，並未以文字記載於有
      形物體而與存摺、金融卡一併遺失，亦有筆錄附卷可稽（
      詳本院卷第31頁），則詐欺集團即使拾獲或間接取得系爭
      帳戶之存摺、提款卡，如非經由被告告知密碼，亦難認可
      逕自作為詐欺匯入款項之工具。
    3.綜上，被告有一定之學歷及社會工作經驗，對詐騙集團詐
      騙前先行取得金融帳戶之慣用手法有一定認知，而使用之
      系爭帳戶資料既被用為本件詐騙之工具，就詐騙集團何以
      可取得系爭帳戶資料之所辯，竟有如上諸多不合理之情形
      ，所辯自不足採信，從而應認被告係將系爭帳戶出賣予他
      人使用，有為自己及第三人不法所有之意圖，並具縱他人
      持系爭帳戶作為詐騙工具亦不違其本意之不確定故意。另
      本件事證已臻明確，至詐欺集團係由何人擔任車手提領詐
      得之款項，與本件犯罪是否成立無關，且依一般經驗，提
      款機之錄影存放期間極為有限，本院審理之99年期間，距
      本件詐騙後提款之98年5 月2 日，超過8 個月，已無法調
      取提款錄影資料，是被告聲請本院調取提款錄影帶部分，
      本院自無加以調查之必要，併予敘明。
  (四)綜上所述，本件事證明確，被告有事實欄所載之犯行，應堪
    認定。
三、論罪科刑：
    核被告所為，係犯刑法第30條第1 項前段、第339 條第1項
    之幫助詐欺取財罪。被告係幫助詐騙集團成員實施詐騙，非
    本身從事詐騙，應依幫助犯之規定，按正犯之刑減輕之。爰
    審酌被告不顧近來社會詐騙之猖獗，竟提供金融帳戶幫助實
    施詐騙，使被害人受有如上之損害，實有不該，否認犯行，
    犯後態度不佳，前有詐欺取財之犯罪紀錄，有臺灣高等法院
    被告前案紀錄表附卷可稽（詳本院卷第35頁），素行非佳等
    一切情狀，量處如主文所示之刑，並諭知如主文所示之易科
    罰金折算標準，以資警懲。
據上論斷，應依刑事訴訟法第299 條第1 項前段，刑法第30條、
第339 條第1 項、第41條第1 項前段，刑法施行法第1 條之1，
判決如主文。
本案經檢察官張志杰到庭執行職務。
中    華    民    國    99    年    4     月    27    日
                刑事第六庭審判長法  官  李璧君
                                法  官  曾鈴
                                法  官  鄭峻明
以上正本證明與原本無異。
如不服本判決應於收受判決後10日內向本院提出上訴書狀，並應
敘述具體理由。其未敘述上訴理由者，應於上訴期間屆滿後20日
內向本院補提理由書(均須按他造當事人之人數附繕本)「切勿逕
送上級法院」。
中    華    民    國    99    年    4     月    27    日
                                書記官  吳韻芳
附錄論罪之法條：
中華民國刑法第339條
意圖為自己或第三人不法之所有，以詐術使人將本人或第三人之
物交付者，處5 年以下有期徒刑、拘役或科或併科1 千元以下罰
金。
以前項方法得財產上不法之利益或使第三人得之者，亦同。
前2 項之未遂犯罰之。

司法院資訊處製作；財團法人民間司法改革基金會備份。
